【裁判字號】    94,簡上,28
【裁判日期】    950116
【裁判案由】    拆屋還地
【裁判全文】
臺灣宜蘭地方法院民事判決              94年度簡上字第28號
上  訴  人
即追加被告  丙○○○
            丁○○
            己○○
            戊○○
上訴人兼共同
訴訟代理人  甲○○
被上訴人    宜蘭縣南澳鄉公所
法定代理人  乙○○
訴訟代理人  庚○○
訴訟代理人  李秋銘律師
複代理人    黃金亮律師
當事人間請求拆屋還地事件，上訴人對於中華民國民國94年7月
7日本院羅東簡易庭94年度羅簡字第38號第一審判決提起上訴，
業於民國95年1月2日言詞辯論終結，本院判決如下：
    主      文
上訴駁回。
第二審訴訟費用由上訴人負擔。
    事實及理由
一、被上訴人起訴主張：
    坐落宜蘭縣南澳鄉○○段 918號土地為中華民國所有土地，
    係屬原住民保留地，由行政院原住民族委員會管理，被上訴
    人則為系爭土地之執行機關。惟上揭土地上竟有上訴人等人
    之被繼承人陳義存所有如附圖所示編號Ａ部分面積0‧00652
    4公頃木造（包鐵皮）屋；編號Ｂ部分面積0‧001691公頃鐵
    皮屋；編號Ｃ部分面積 0‧001132公頃鐵皮頂等建物，嗣陳
    義存死亡，上訴人等人即共同繼承上揭建物。然前述建物並
    無占用土地之合法權源，訴外人陳義存前雖曾向被上訴人申
    請租用系爭東岳段 198地號之土地，惟經被上訴人召開土地
    權利委員會審查後，已決議系爭土地因列為公共設施用地使
    用，不宜作為承租用地，該項決議並經宜蘭縣政府核定在案
    ，故陳義存並未合法承租系爭土地，上訴人所有之前開建物
    仍屬無權占用，為此爰依民法第 767條之規定，聲明訴請：
    上訴人應將坐落於宜蘭縣南澳鄉○○段 918地號土地上，如
    附圖所示所示編號Ａ部分面積0‧006524公頃木造（ 包鐵皮
    ）屋；編號Ｂ部分面積 0‧001691公頃鐵皮屋；編號Ｃ部分
    面積 0‧001132公頃鐵皮頂等建物拆除，並將土地返還被上
    訴人；被上訴人並願供擔保請准宣告假執行。
二、上訴人答辯之意旨：
    如附圖所示之建物係上訴人之被繼承人陳義存所興建，並領
    有門牌證明書及房屋稅籍證明書，嗣陳義存於91年 2月12日
    因車禍死亡，系爭建物即由其繼承人即上訴人等 5人共同繼
    承。再者，系爭東岳段 918地號土地雖屬公有土地，然訴外
    人陳義存已經符合原住民保留地開發管理辦法第28條第 3項
    及原住民保留地各種用地申請案授權事項及申請作業須知第
    8 點所規定，關於非原住民申請承租系爭土地之要件，所提
    出之申請亦符合相關程序，然被上訴人竟在89年第 4次土地
    權利審查委員會，審查決議「本案土地列為公共設施用地，
    不宜做為承租」，惟系爭土地之地目為建、使用分區為鄉村
    區、使用地類別為乙種建築用地，為何會列為公共設施用地
    ？有無法令依據？是否經縣政府申請核准？故被上訴人是否
    確實有作成上揭決議，或者所作之決議內容是否合法，實值
    堪疑。且本件縱認上訴人方面尚未完成租賃手續，然陳義存
    或上訴人已使用系爭土地多年，被上訴人從未表示異議，陳
    義存既可依原住民保留地管理辦法第28條規定來申請承租，
    其亦已依法向被上訴人為申請之手續，故具有合法之正當占
    有權源，被上訴人假藉將系爭土地列為公共設施保留地，向
    縣政府欺騙，而使縣政府駁回此案，事實上只要查明系爭土
    地並非公共設施用地，宜蘭縣政府即可同意承租。為此聲明
    請求：駁回被上訴人之訴及假執行之聲請。
三、本件原審對於被上訴人前揭請求，判決其全部勝訴，上訴人
    聲明不服，提起本件上訴請求：廢棄原判決，並駁回被上訴
    人在第一審之訴。被上訴人則聲明請求駁回上訴人之上訴。
四、兩造不爭執之事實：
    查坐落宜蘭縣南澳鄉○○段 918地號土地為中華民國所有，
    係屬原住民保留地，由行政院原住民族委員會管理，被上訴
    人依據原住民保留地開發管理辦法第2條第2項、第6條第1、
    2、4款之規定，則為系爭土地之執行機關，並應依法設置原
    住民保留地權利審查委員會，負責掌理土地權利糾紛調查及
    調處、土地收回及申請租用土地審查等事項。又系爭土地上
    有訴外人陳義存所有門牌號碼南澳鄉○○路52號、如附圖所
    示編號Ａ部分面積 0‧006524公頃木造（包鐵皮）屋；編號
    Ｂ部分面積0‧001691公頃鐵皮屋；編號Ｃ部分面積0‧0011
    32公頃鐵皮頂之建物；嗣陳義存於91年 2月12日死亡，該建
    物即由上訴人等人共同繼承等情，有土地登記謄本、戶籍謄
    本、門牌證明書、繼承系統表等件為證，且經本院至現場履
    勘，及囑託宜蘭縣羅東地政事務所測量屬實，並分別製有勘
    驗筆錄、照片及如附圖之複丈成果圖可稽（ 參見原審卷第3
    、5、17、18、20、21、71至77頁，及本院卷第 155至166頁
    ），復為兩造所不爭執，自堪信為真實。
五、本件之爭點及法院之判斷：
    被上訴人主張上訴人等人所繼承如附圖所示之建物乃無權占
    用系爭東岳段 918地號土地乙節，因為上訴人所否認，並以
    前揭情詞置辯，是經本院協助兩造整理後，確認本件應審酌
    之爭點為：上訴人所共同繼承如原審判決書附圖所示Ａ、Ｂ
    、Ｃ等部份之建物，是否有權占用系爭東岳段 918地號土地
    ？（參本院卷第176頁），本院即就此項爭點判斷如下：
  (一)按以無權占有為原因請求返還所有物之訴，被告對原告就其
    物有所有權存在之事實無爭執，而僅以非無權占有為抗辯者
    ，原告於被告無權占有之事實，無舉證責任。被告應就其取
    得占有，係有正當權源之事實證明之。如不能證明，則應認
    原告之請求為有理由（最高法院72年度台上字第1552號判決
    參照）。查上訴人等人對於被上訴人為系爭東岳段 918地號
    土地之執行管理機關，其等所共同繼承如附圖所示之建物乃
    占用上揭土地乙節，因不爭執，揆諸上開意旨，上訴人自應
    就其等占有使用系爭土地係具正當權源之事證明之。
  (二)然查，上訴人固提出房屋稅籍證明書及陳義存向被上訴人申
    請租用系爭土地之所有相關文件，抗辯其等之被繼承人陳義
    存業已符合法令規定，有權承租系爭土地，故並非無權占用
    等語。惟按非原住民在轄有原住民保留地之鄉（鎮、市、區
    ）內設有戶籍者，得租用該鄉（鎮、市、區）內依法得為建
    築使用之原住民保留地作為自住房屋基地，其面積每戶不得
    超過0‧03公頃，原住民保留地開發管理辦法第28條第3項定
    有明文；且依據「原住民保留地各種用地申請案授權事項及
    申請作業須知」第 8點，非原住民依據上述原住民保留地開
    發管理辦法第28條第 3項所申請之案件，係由鄉（鎮、市、
    區）公所審查後陳報縣（市）政府核定。是上訴人之繼承人
    陳義存縱符合「在轄有原住民保留地之鄉（鎮、市、區）內
    設有戶籍者」，且系爭土地亦屬「依法得建築使用之原住民
    保留地」，按諸上揭條文規定，陳義存亦僅「得」申請租用
    系爭土地，於其申請後，被上訴人仍需經過相關程序審查，
    並由宜蘭縣市政府核定是否同意租用，則在宜蘭縣政府未同
    意承租之前，陳義存或上訴人等人縱已符合前開規定之條件
    ，亦難認有何占有土地之正當權利。上訴人抗辯陳義存已經
    符合得申請租用系爭土地之條件，即屬有權占有系爭土地云
    云，自有未恰。
  (三)且查，訴外人陳義存前即曾向被上訴人申請租用系爭東岳段
    918 地號土地，經被上訴人以「系爭建物之合法性尚待查證
    ，且所申請之土地為國有原住民保留地，現編定為特定目的
    事業用地，依法不得改配為私有土地或承租地使用」為由，
    否准所請；被上訴人該項處分嗣經陳義存於89年5月2日向宜
    蘭縣政府提起訴願，宜蘭縣政府認定：非原住民依原住民保
    留地開發管理辦法第28條申請租用自用房屋基地之核定權限
    屬縣（市）政府，鄉鎮區公所應僅就土地是否符合都市計畫
    分區使用途別或非都市土地變更編定使用類別、在該區內設
    有戶籍、每戶申請面積未超過 0‧03公頃等事項為審查，故
    南澳鄉公所就陳義存之申請案逕予駁回，未陳報縣政府核定
    ，實已逾越權限，另因未見南澳鄉公所曾將此案依規定提土
    地審查委員會審查，故原處分機關即被上訴人之審核程序及
    准駁權責難認適法，而於89年9月 4日以89年府訴字第60502
    號案，將被上訴人之原處分撤銷，並發回原處分機關另為適
    法之處分等情，固有宜蘭縣政府所檢送之89年度府訴字第60
    502號訴願卷宗可參（見本院卷宗第37至123頁）；然被上訴
    人於89年10月9日即再召開89年第4次土地審查委員會，經審
    查決議「上開土地已列為公共設施用地使用，不宜作為承租
    用地」，該項決議並經宜蘭縣政府核定後，以89年12月19日
    以八九府民原字第137634號表示「歉難同意該申請案」，被
    上訴人遂於89年12月27日再以八九南鄉土地第 11797號函，
    通知陳義存謂：「有關台端申請租用本鄉○○段 918地號原
    住民保留地，面積０‧０三公頃作為自住房屋用地，經本鄉
    八十九年度第四次土地權利委員會審查決議『本筆土地列為
    公共設施用地，不宜做為承租有案』，復以經奉宜蘭縣政府
    核復亦未便同意核租在案」等情，已有被上訴人提出之宜蘭
    縣南澳鄉89年度第 4次土地權利審查委員會土地審查清冊暨
    會議記錄、宜蘭縣政府89年12月19日八九府民原字第137634
    號函、南澳鄉公所89年12月27日八九南鄉土字第 11797號函
    在卷可佐（詳見原審卷第89至93頁、本院卷第34、35頁），
    故陳義存迄今尚未合法承租系爭土地乙情，並無疑問，且此
    亦為上訴人所不否認，是被上訴人主張陳義存或上訴人等人
    所有如附圖所示之建物，並無占有土地之正當權源，要屬可
    採。
  (四)至於被上訴人或宜蘭縣政府否准陳義存之申請承租案，或認
    定系爭東岳段 918地號土地編定為公共設施保留地等節，是
    否妥適，則屬行政機關之職權，並非民事法院所得審究，本
    件迄至言詞辯論終結前，上訴人既仍無法證明已經合法租用
    系爭土地，或已取得其他合法之占有權源，從而被上訴人依
    據民法第 767條之規定，訴請上訴人等人拆屋還地，自屬有
    據，應予准許。
六、綜前所述，被上訴人依據民法第 767條之規定，訴請上訴人
    應將坐落於宜蘭縣南澳鄉○○段 918地號土地上，如附圖所
    示所示編號Ａ部分面積 0‧006524公頃木造（包鐵皮）屋；
    編號Ｂ部分面積0‧001691公頃鐵皮屋；編號Ｃ部分面積0‧
    001132公頃鐵皮頂等建物拆除，並將土地返還被上訴人，洵
    屬正當。原審判命上訴人如數給付，並依法為假執行之宣告
    ，於法並無不合，上訴意旨指摘原判決不當，求予廢棄改判
    ，為無理由，應予駁回。
七、本件為判決基礎之事證已臻明確，兩造其餘攻擊防禦方法、
    證據，均核與判決結果不生影響，不一一論究，附此敘明。
八、結論：本件上訴為無理由，依民事訴訟法第436條之1第 3項
    、第449條第1項、第78條，判決如主文。
中    華    民    國    95    年    1     月    16    日
                  臺灣宜蘭地方法院民事庭
                      審判長法官  楊麗秋
                      法      官  張軒豪
                      法      官  邱景芬
正本與原本無異。
本判決不得上訴。
中    華    民    國    95    年    1     月    17    日
                      書記官莊怡麗


司法院資訊處製作；財團法人民間司法改革基金會備份。
